臺灣高等法院臺南分院刑事判決　　九十一年度上更(一)字第二一六號　Ａ
　　　上　訴　人　臺灣嘉義地方法院檢察署檢察官
　　　被　　　告　丙　○　○
　　　指定辯護人　本院公設辯護人　戊　○　○
右上訴人因被告殺人案件，不服臺灣嘉義地方法院九十年度上訴字第二號中華民國九
十年九月十四日第一審判決（起訴案號：臺灣嘉義地方法院檢察署九十年度偵字第一
五五九號、第一五七九號），提起上訴，判決後，經最高法院發回更審，本院判決如
左：
      主      文
上訴駁回。
      事      實
一、丙○○與被害人林德鎮係鄰居關係，緣丙○○於民國九十年二月二十八日清晨至
    外地飲酒作樂返回其位於嘉義縣大林鎮○○里○○街廿七號一樓住處時，因林德
    鎮在其嘉義縣大林鎮○○里○○街四十號四樓住處與朋友郭義城、郭義俠飲酒聊
    天聲音過大，遂心生不滿而於同日清晨三時三十分許，前往制止並與林德鎮發生
    口角，經林德鎮友人郭義城、郭義俠勸阻始未發生肢體衝突，林德鎮隨即於友人
    郭義城、郭義俠離去後即同日清晨五時許，至丙○○住處欲找丙○○理論，引起
    丙○○心生不悅，竟基於殺人之犯意，先持其家中之塑膠椅乙張朝林德鎮之胸部
    猛擊並喊「給你死」，再以拳頭重擊林德鎮之胸、腹部，致林德鎮昏迷倒臥於丙○○家中客廳地上，詎丙○○仍不肯罷休，於鄰居將林德鎮拖出丙○○上開住處
    之門外巷道等待救護車時，丙○○竟仍繼續以腳猛踹林德鎮之胸、腹部，並揚言
    ：「你看我是細漢，給你死」（台語）等語，致林德鎮因此受有腹部鈍挫傷，併
    (1)下腔靜脈、上腸繫膜動靜脈撕裂傷；(2)小腸壞死、腸破裂；(3)十二指腸挫傷；
    (4)肝臟破裂；(5)血胸、肋骨骨折；(6)低血容性休克等傷害；嗣經鄰居丁○○、乙○○見狀呼叫救護車將林德鎮送至財團法人嘉義基督教醫院急救，接受手術，惟
    延至同年三月二日中午十二時五十分許（起訴書誤植為晚上十二時五十分許），
    林德鎮仍因多器官衰竭、肋骨骨折及肝臟破裂併發肺炎而不治死亡。經警據報查
    獲上情，並當場扣得丙○○所有之上開塑膠椅乙張。
二、案經林德鎮之配偶甲○○訴請及嘉義縣警察局民雄分局報請臺灣嘉義地方法院檢
    察署檢察官偵查起訴。
      理      由
一、訊據被告丙○○固坦承於右揭時、地與被害人林德鎮發生口角並互毆致林德鎮死
    亡之事實，惟矢口否認有何殺人之故意，辯稱：當時伊母親剛從基督教醫院出院
    須靜養，林德鎮等喝酒聲音太吵，伊只請其小聲一點就回家，係被害人至伊住處
    先出手打伊，出於自衛始與被害人發生互毆，伊並無殺害被害人之意思，亦無對
    被害人說要給他死等語。
二、惟查：被害人林德鎮於案發後所受之傷勢，係腹部鈍挫傷，併(1)下腔靜脈、上腸
    繫膜動靜脈撕裂傷；(2)小腸壞死、腸破裂；(3)十二指腸挫傷；(4)肝臟破裂；(5)血
    胸、肋骨骨折；(6)低血容性休克等傷害，經送醫而於九十年二月二十八日接受外
    科手術，惟延至九十年三月二日中午十二時五十分許仍不治死亡之事實，有財團
    法人嘉義基督教醫院九十年三月一日開具之診斷證明書乙紙（見相驗卷第八頁）
    附卷可稽，又被害人死亡後，經臺灣嘉義地方法院檢察署檢察官督同檢驗員、法
    醫相驗、並進而解剖鑑定死因後，亦認：「死者（即被害人林德鎮）係因「遭人
    毆打，造成胸部多處肋骨骨折、肝臟破裂、腸繫膜動靜脈撕裂、小腸壞死併破裂
    等，引發低血容性休克。雖經手術急救，但仍併發症死亡。死者之直接死因為『
    大葉性肺炎』，併發『敗血症』死亡。雖然死者，因『大葉性肺炎』及其併發症
    為自然疾病之加重因素造成死亡，但與此次互毆之外傷有明顯之關聯性，死者之
    死亡機轉為『多器官衰竭』，死亡方式為『他為』」等情，有勘驗筆錄、勘驗照
    片、相驗屍體證明書及法務部法醫研究所九十年四月二十六日法醫所九○理字第
    ○七四七號函檢送之該所（九○）法醫所醫鑑字第○二六八號鑑定書乙份在卷可
    憑（鑑定書附於偵字一五七九號卷第三十五頁至第四十頁）。
三、再被告毆打被害人林德鎮之過程，業據證人丁○○於警訊時證稱：「我聽見丙○○罵三字經，於是我下樓看什麼事情，看見丙○○用椅子在毆打林德鎮，不久就
    倒地，我立刻阻止丙○○不要打人，他也就沒打了：：：」、「問：你看見丙○○用何兇器毆打林德鎮那部位？答：用塑膠椅子，打他胸部，並喊說要打死他」
    （詳警卷第八頁）、偵查中亦稱：「我只看到一部分，當時大約清晨六時左右，
    我在共和街四十號五樓住處聽到打架聲，我就下樓查看，在丙○○住處客廳發現
    林德鎮躺在地上哀哀叫，丙○○用塑膠椅猛擊林某的胸部，丙○○的母親叫我報
    警，剛好我手機沒電，上樓換電池，從樓上往下看發現林德鎮已經被拖到丙○○
    住處門外馬路，而丙○○繼續用腳猛踹他的胸部，不久我太太打電話報警叫救護
    車，沒多久就來了，當時丙○○站在旁邊看，是韋小姐（住二十七號四樓）叫救
    護車送去嘉義基督教醫院，：：：」（詳偵字第一五七九號卷第二十七頁）、原
    審審理時證稱：「（問：當天你全程都有看到？答：沒有。我看到的時候，死者
    躺在被告客廳裡面還會動，可是已經沒有能力抵抗了，被告那時候手拿塑膠椅子
    ，但是我沒有看到他用椅子打被害人，我有看到被告他用腳踩被害人，有沒有很
    大力我不知道，那時候我還有聽到被告向被害人說，踩給你死，看你以後還敢不
    敢，被害人就說他以後不敢了」、「問：你看到被告用腳踩被害人何處？答：被
    害人躺在地上臉朝上，雙手攤開，被告用腳踩被害人的胸部，踩幾下我不知道，
    我後來就走了，證人乙○○有去報警，我是後來派出所打電話給我，我才知道被
    害人死掉」、「：：：我全程只看到被告用腳踩被害人，他們如何吵，我就不知
    道，但後來救護車來的時候，我知道，被告沒有幫忙救護人員把被害人搬上車」
    、「被告有沒有拖死者出來我沒有看到，但是我有看到在馬路上面，被告還用腳
    踢死者」、「問：那時候死者還能不能動？答：已經不能動了」、「問：你有無
    看到死者有無還手？答：我看到的時候，死者已經躺在地上」、「問：被告打死
    者的時候，你有無聽到被告說要給死者死？答：有的」等語（詳原審卷第六十六
    頁至第七十頁）。另證人乙○○於警訊時稱：「於九十年二月二十八日上午四、
    五時林德鎮酒後與其友人在其自宅大林鎮○○街四十號四樓聊天，聊天的音量確
    實較大聲，丙○○此時亦返家係酒後，聽見鄰居林德鎮聊天音量較大聲乃上樓至
    林宅對林德鎮制止，丙○○制止的口語亦不友善致產生林德鎮送其友人出門後約
    九十年二月二十八日上午六時許至丙○○宅內理論，雙方一言不合即打了起來，
    我即至樓下看見丙○○以塑膠椅子丟擲林德鎮，林德鎮被毆不支倒地後丙○○再
    以腳踹林德鎮身體二、三十下，丙○○並說：你看我係『細漢』的，我踹死你等
    口語，左鄰右舍的友人見狀才入陳宅制止丙○○，並合力將林德鎮抬出屋外等救
    護車，丙○○並有至屋外再以拳頭、腳踹毆打林德鎮，但被左鄰右舍制止，才由
    救護車送醫」（詳警卷第九頁）、偵查中亦稱：「：：：我只有看到丙○○一個
    人用腳踹她先生之肺部附近，並口裡喊著要給你死，後來我打電話報警叫救護車
    」、「：：：只有看到丙○○好像失去理智在打林德鎮，當我看到時林德鎮已經
    躺在地上被踹」（詳偵字第一五七九號卷第四十六頁、第四十七頁）、原審時證
    稱：「（問：九十年二月二十八日當晚發生的情形你是否全程看到？答：沒有，
    大約凌晨四點多時，我聽到死者的家裡有客人，講話講的很大聲，大約五點的時
    候他們吵得更大聲，我不知道被告是否有上去看，過沒多久死者的朋友就離開他
    的住處，死者還在家裡，後來十幾分鐘，我聽到我們一樓又吵得很大聲，我聽到
    室內有打架的聲音，聲音很大，又聽到打架撞到東西的聲音，我就下去要看有無
    人受傷，我自己下去一樓看，我看到被告在他自己家裡踹死者，踹完又拉死者到
    廁所那邊再繼續踹，被告踹死者哪裡因為我沒有戴眼鏡我沒有看得很清楚，而當
    時死者已經昏迷根本沒有辦法反抗」、「問：你有無看到被告手持何物打死者？
    答：沒有，我沒有看到被告手拿任何東西，都是用手及腳」、「問：你有無聽到
    被告向死者說什麼話？答：我聽到被告向死者說『要踹死你』」、「問：當時是
    否還有其他人看？答：還有其他鄰居在看，被告也因鄰居在看而心情更亢奮」、
    「問：你有無看到死者臉朝何處？答：臉朝上，雙手攤開」、「問：被告踹死者
    幾下？答：大約二十餘下」、「問：後來何人報警？答：我，我看到先報警再叫
    救護車」、「問：救護車來的時候被告有無幫忙把死者抬到車上？答：沒有，救
    護車來了兩個人就下來把死者抬上車，被告在旁邊看」、「問：救護車來了之後
    被告還有繼續打死者？答：被告打完之後，被告的朋友（應該是鄰居）把死者抬
    出被告家的客廳到馬路上，在救護車來之前，被告又從房子出來踹死者兩、三下
    」等語（詳原審卷第八十五頁至八十九頁），於本院審理時復為相同之證述（詳
    本院更一卷第五十五頁、五十六頁）。二位證人所供情節均相符，且有塑膠椅乙
    張扣案及案發當時所拍攝之照片二幀（見相驗卷第九頁）可資佐證，足證其二人
    所證非虛，被告雖一再否認有持塑膠椅猛擊被害人之胸部，然被告當時確持塑膠
    椅攻擊被害人之胸部乙情，業據證人丁○○於警訊、偵查中證述詳確，已如上述
    ，則其於警訊、偵查中之證述既相互吻合，案重初供，自可採信，至證人丁○○
    於本院調查時證述未看見被告持塑膠椅毆打被害人，惟證人丁○○經異時異地多
    次訊問，以個人記憶力強弱不同，自難期待其多次所證必然絲毫不差，是不得以
    證人丁○○上開供詞未盡吻合即謂其所證不可採，而為被告有利事實之認定；參
    以扣案之塑膠椅有明顯之缺角乙節，除有卷附照片可證外，並經本院當庭勘驗屬
    實，又綜合被告所自承案發情節及前開醫院、法醫研究所之專業診斷結果研判，
    被告於案發時確係持塑膠椅毆打被害人胸部之事實，應無可疑。
四、按正當防衛必須對於現在不法之侵害始得為之，侵害業已過去，即無正當防衛可
    言。至彼此互毆，又必以一方初無傷人之行為，因排除對方不法之侵害而加以還
    擊，始得以正當防衛論。故侵害已過去後之報復行為，與無分別何方為不法侵害
    之互毆行為，均不得主張防衛權，最高法院著有三十年上字第一○四○號判例足
    資參照。本件衝突固係被告上開住宅內遭被害人入內理論而起，惟被告持塑膠椅
    猛擊被害人，致被害人不支倒地後，則被告在被害人已毫無還手能力下已明顯取
    得優勢，竟仍未罷手，又揚言：「給你死」等語，復以腳猛踹被害人之胸部數十
    下乙情，業據證人丁○○、乙○○證述綦詳，足見被告以腳猛踹被害人時，難謂
    係排除對方不法之侵害而加以還擊，又參以被告於本院調查時對當時係攻擊被害
    人身體何部位均答以「忘記了」，顯徵情虛，足證其所供均係避重就輕之詞，殊
    難採信，揆諸上開判例意旨，要無主張正當防衛之可言，是公設辯護意旨認被告
    係正當防衛云云，尚無足採。
五、人體之胸、腹部，乃人類極為重要器官之所在，亦為人身要害，如徒手重擊、持
    硬物猛力敲擊及以腳猛踹胸、腹部，足以致人於死亡之事實，顯為一般人所明知
    。又判斷行為人所為加害行為應否成立殺人罪或傷害罪，雖不得單純以被害人受
    傷之情形來判斷，行為人主觀上之犯意、加害人與被害人雙方之關係背景、糾紛
    衝突之原因、行為人加害時所為之態度或言詞表現、使用之兇器種類、加害之身
    體部位、下手之用力程度以及加害後之態度等各項主客觀情況，均需加以審酌考
    量。本件被告與被害人係鄰居關係，並無深仇大恨，僅係因被害人案發時與友人
    聊天音量過大，即於被害人上前理論時毆打被害人，又明知以重拳、塑膠椅之硬
    物及以腳敲擊、踹人體之要害胸、腹部足以戕害人之生命，竟於被害人未持任何
    防護工具之情況下，仍以拳頭、塑膠椅及腳猛擊被害人之胸部，致被害人倒地不
    省人事，經鄰居將被害人抬至屋外等待救護車時，復以腳再猛踹被害人之胸部，
    若果真如被告所言當時僅係互毆或正當防衛，其在被害人倒地後即應停手，何需
    在被害人倒地後已無還手能力時，仍揚言：「給你死」等語，復以腳猛踹被害人
    之胸部，導致被害人傷勢嚴重以致送醫不治，足認其主觀犯意應非僅在防衛而已
    ；另參諸被害人之傷勢為腹部鈍挫傷，併(1)下腔靜脈、上腸繫膜動靜脈撕裂傷；
    (2)小腸壞死、腸破裂；(3)十二指腸挫傷；(4)肝臟破裂；(5)血胸、肋骨骨折；(6)低
    血容性休克之傷害等情觀之，足見被告當時用力之猛，下手之重，益證被告確有
    殺人之犯意甚明，是其所辯：係出自衛，並無殺人之故意云云，自屬卸責之詞，
    不足採信。
六、至被告於原審雖請求傳訊其母張美連及另二名當時在場證人出庭作證，惟查被告
    與其母乃母子至親，其所證是否全然與事實相符，而無偏頗之虞，實非無疑；而
    於原審審理時所聲請之二名證人（不知姓名），不惟其於警訊、偵查中時未曾提
    及，甚且於原審審理時仍不知該二名證人之姓名年籍，顯與常情有違，原審認縱
    傳訊其等出庭，仍於本件判決結果無影響，是被告請求傳訊該三名證人，原審核
    無必要，於本院審理時，又請求傳訊救護車司機，證明其曾將被害人抬上救護車
    云云，惟被告並未將被害人抬上救護車，而係由鄰居幫忙等情，已如前述，核無
    傳訊之必要，並予敘明。
七、綜上所述，足見被告所辯並無殺人故意云云，顯係避重就輕，圖卸刑責之詞，不
    足採信。本件事證明確，被告殺人犯行洵堪認定。查被告以殺人之犯意，以椅子
    、拳頭及腳猛毆被害人之胸、腹部，致被害人肋骨骨折、肝、腸破裂，終至死亡
    ，核其所為係犯刑法第二百七十一條第一項之殺人罪。扣案之被告持以犯案之塑
    膠椅乙張，係被告犯罪所用之物，且為被告所有，爰依刑法第三十八條第一項第
    二款宣告沒收。
八、原審審理結果，認被告罪證明確，適用刑法第二百七十一條第一項、第三十八條
    第一項第二款，並審酌被告之犯罪手段，犯罪後之態度及僅為細故，竟肇事端，
    堪認被告生性兇暴，惟本案係因被害人深夜喝酒擾人，又前往被告家中尋釁，被
    告因一時氣憤而萌殺人犯罪動機等一切情狀，量處有期徒刑拾貳年，以示懲儆。
    並將扣案之被告持以犯案之塑膠椅乙張，依法宣告沒收。認事用法俱無不合，量
    刑亦稱妥適，檢察官上訴意旨認被告未與被害人家屬和解，量刑太輕，指摘原判
    決不當，並無可取，為無理由，應予駁回。
據上論斷，應依刑事訴訟法第三百六十八條，判決如主文。
本案經檢察官劉得鉦到庭執行職務。
中    華    民    國      九十一      年      七      月        四      日
                      臺灣高等法院臺南分院刑事第六庭
                                      審判長法官  楊    明    章
                                            法官  高    明    發
                                            法官  戴    勝    利
右正本證明與原本無異。
如不服本判決，應於判決送達後十日內向本院提出上訴狀，其未敘述理由者並應於提
出上訴狀後十日內向本院補提理由書（應附繕本)。
                                      法院書記官  吳    銘    添
中    華    民    國      九十一      年      七      月        九      日
附錄：本判決論罪科刑法條：
刑法第二百七十一條第一項：殺人者，處死刑、無期徒刑或十年以上有期徒刑。
